【裁判字號】    98,上訴,1727
【裁判日期】    990126
【裁判案由】    強盜
【裁判全文】
臺灣高等法院高雄分院刑事判決        98年度上訴字第1727號
上  訴  人
即  被  告    甲○○
選任辯護人    邱明政    律師
上列上訴人因強盜案件，不服臺灣高雄地方法院98年度訴字第93
5 號中華民國98年10月28日第一審判決（起訴案號：臺灣高地方
法院檢察署98年度偵字第9938號），提起上訴，本院判決如下：
    主  文
原判決撤銷。
甲○○犯恐嚇取財未遂罪，處有期徒刑壹年陸月。
    事  實
一、甲○○因在外積欠債務無力清償，竟萌為自己不法之所有之
    意圖，於民國（以下同）98年3 月25日上午11時20分許，攜
    帶透明膠帶1 捲及較大型美工刀1 支，前往高雄市○○區○
    ○路33號處，意欲利用闖空門方式入屋內行竊，即以美工刀
    劃割紗門，因無法順利割破紗門，並查覺有人在屋內看電視
    ，乃決定循正常入內與屋主攀談，再伺機取財，於是故意敲
    門，屋主乙○○聽見敲門聲，便去應門，發現敲門之人係年
    屆六旬之老翁，因此沒有任何心防，甲○○見乙○○相迎，
    乃假意詢問乙○○是否係「陳先生」（日語），乙○○回答
    不是，甲○○就佯裝走向一旁之自助餐店，剛走了2 、3 步
    又掉頭回來，二度詢問乙○○是否係「陳先生」，乙○○否
    認，甲○○接著表示有事相談，乙○○不疑有他，開門讓甲
    ○○進入屋內，不意甲○○進屋後，臉色頓時遽變，即基於
    恐嚇以令屋主交付財物之意思，開口要求乙○○坐下，乙○
    ○不肯，甲○○即大聲喝令其坐下，並從塑膠袋內取出美工
    刀指向乙○○，乙○○見狀即謂屋前就是郵局有警衛駐守，
    不要輕舉妄動，甲○○不予理會，告訴乙○○伊在外積欠債
    務需要新台幣（下同）20萬元跑路費，乙○○回答其身上沒
    錢，甲○○突然近身持美工刀朝乙○○頸部附近作勢劃落施
    以恐嚇，乙○○本能地往後閃開，甲○○又往前跨一步，再
    朝其頸部周圍劃第二刀再予恐嚇，都被乙○○輕易躲開，並
    趕緊繞到沙發另外一頭，甲○○便又繞過沙發追將過來，乙
    ○○乃退避到廚房門口，立刻衝入廚房拿起菜刀至客廳處與
    甲○○對峙，乙○○刻意讓甲○○靠近大門，想讓甲○○知
    難而自行離去，豈料甲○○非但不肯離去，猶執美工刀劃向
    乙○○身體，乙○○於是持菜刀一陣亂揮，使甲○○不能棲
    近身來，過程中砍中甲○○左肩1 刀及左手腕1 刀，甲○○
    氣勢為之一弱，倒退兩步不小心踢到地上花瓶，乙○○見機
    不可失，拔腿就往大門方向跑，甲○○看見馬上撿起破掉的
    花瓶擲向乙○○，然未擊中，乙○○於是順利奪門而出，並
    用腳頂住紗門，甲○○因此無法順利取得財物而未得逞。且
    因甲○○無法逃出，便將門口第二道玻璃門反鎖，奔向2 樓
    浴室想找醫藥箱包紮傷口，沒找到醫藥箱，便把美工刀丟入
    馬桶後沖水，但沒能把美工刀沖走，跟著把透明膠帶丟入垃
    圾桶，再到2 樓陽台，打算把美工刀穿過鐵窗扔出去，沒想
    到美工刀被卡在2 樓陽台的隔熱浪板凹槽中間，之後拖著疲
    憊的身軀下樓躺在地板上。嗣民眾聽見乙○○呼叫乃報警處
    理，警方隨後於同日11時40分許，在屋內逮捕倒臥1 樓地板
    之甲○○，並起獲作案用美工刀1 支及透明膠帶1 捲等物，
    始悉上情。
二、案經高雄市政府警察局三民第二分局移送臺灣高雄地方法院
    檢察署檢察官偵查起訴。
    理  由
壹、證據能力部分：
一、證人即被害人乙○○於警詢中之供述，係屬被告以外之人於
    審判外之陳述，為傳聞證據。惟經其於原審及本院審理中到
    庭作證，其證述內容與先前於警詢中之供述並無不符，即無
    傳聞法則例外之適用，應認其於警詢中之供述無證據能力。
二、證人乙○○於偵查中向檢察官所為之供述，係屬被告以外之
    人於審判外之陳述，為傳聞證據，原則上無證據能力。惟其
    於偵查中之陳述業經依法具結，可擔保其陳述內容之信用性
    ，又無其他顯有不可信之情形，並於法院審理中，經以證人
    身分傳喚到庭，依法具結陳述，並就其先前在檢察官訊問時
    所為之陳述，予被告對質詰問之機會，且法院審理時，並再
    就其上開偵訊筆錄告以要旨，由上訴人甲○○、辯護人依法
    辯論，則上訴人甲○○對該證人之對質詰問權及防禦權，業
    經合法保障，該證人於偵訊中之供述，自有證據能力。
三、卷附其餘證據資料，其中各項言詞或書面傳聞證據部分，縱
    無刑事訴訟法第159 條之1 至第159 條之4 或其他規定之傳
    聞證據例外情形，惟檢察官、上訴人甲○○及辯護人於審理
    中均明示同意列為證據，審酌上開證據之取得過程並無瑕疵
    ，又與待證事實具有關聯性，證明力亦非明顯過低，採為本
    案證據具有適當性，依刑事訴訟法第159 條之5 第1 項規定
    ，得為證據。
四、又傳聞法則乃對於被告以外之人於審判外之言詞或書面陳述
    ，亦即針對被告以外之人於審判外以言詞或書面所為之供述
    證據所為之規範。卷附現場照片18張，乃以科學、機械之方
    式對於查獲當時之情況所為忠實且正確之紀錄，性質上並非
    供述證據，故無傳聞法則之適用，於此又查無不得為證據之
    狀況，自均具有證據能力。再本件扣案美工刀、膠帶，皆為
    警方依法扣押，均具有證據能力。
貳、實體部分：
一、訊之上訴人即被告固不否認有持美工刀前往被害人住處，惟
    否認恐嚇取財，辯稱：伊因缺錢想闖空門竊盜，嗣見屋內有
    人，乃進去就向乙○○表示可以報他股票的明牌，但要給20
    萬元，美工刀原放在袋子中，無意拿美工刀恐嚇要錢，是被
    害人拿出菜刀伊才拿美工刀，伊無不法所有之意圖云云。惟
    查：
(一)、上訴人甲○○於98年3 月25日11時20分許，持較大美工刀1
    支，前往高雄市○○區○○路33號乙○○住處，見有人在內
    就敲門，使乙○○前來應門，並假意詢問乙○○是否係「陳
    先生」（日語），乙○○回答不是，甲○○就佯裝走向一旁
    之自助餐店，剛走了2 、3 步又掉頭回來，二度詢問乙○○
    是否係「陳先生」，乙○○否認，甲○○接著表示有事相談
    ，乙○○不疑有他，開門讓甲○○進入屋內，甲○○向乙○
    ○要求給付20萬元，乙○○拒絕而與甲○○發生爭執，後因
    甲○○持有美工刀，乙○○繞到沙發另外一頭，再趁靠近廚
    房之空檔，持菜刀與甲○○對峙，嗣二人分持美工刀及菜刀
    進行打鬥，過程中，甲○○左肩及左手腕各中1 刀而受傷，
    乙○○見狀奪門而出，並且用腳頂住紗門，甲○○無法逃出
    ，便將門口第二道玻璃門反鎖，奔向二樓浴室想找醫藥箱包
    紮傷口，沒找到醫藥箱；又把美工刀丟入馬桶後沖水，但沒
    能把美工刀沖走；跟著把透明膠帶丟入垃圾桶，再到二樓陽
    台，打算把美工刀穿過鐵窗扔出去，沒想到美工刀被卡在二
    樓陽台的隔熱浪板凹槽中間，之後拖著疲憊的身軀下樓躺在
    地板上，為據報趕來之員警查獲等情，業據證人乙○○於偵
    訊、原審審理中證述明確，並有高雄市政府警察局三民第二
    分局扣押筆錄及扣押物品目錄表、財團法人長庚紀念醫院高
    雄分院診斷證明書、原審98年7 月13日勘驗筆錄、陽明派出
    所員警所繪製之平面圖各1 份、現場照片18張、扣案之美工
    刀1 把、膠帶1 捲（見偵查卷第13-15 頁、第16頁、第24-3
    2 頁、第40-42 頁，審訴卷第12頁、第27頁背面，原審卷第
    20頁、第31-33 頁）在卷可稽，此部分事實已堪以認定。
(二)、上訴人甲○○雖辯稱：我原是要竊盜，進去的時候並沒有拿
    美工刀指著被害人，而且我是跟他說，要以報明牌的方式換
    20萬元，並沒有要他給我跑路費云云。惟證人乙○○於原審
    審理中證稱：被告一進門就叫我在椅子那邊坐，我問他什麼
    事情，他就口氣不好，我心中知道情況不對，就不由自主往
    後退，我說這是我家，有什麼事情你就說，他就拿出美工刀
    握在手裡，我知道美工刀的厲害，他抓在手上，用台語跟我
    說他在跑路要20萬元，沒有跟我說要報明牌的事情，我跟他
    說你不要亂來，20萬我沒有，然後他就拿美工刀劃過來等語
    （見原審卷第31-32 頁）。矧證人乙○○與上訴人甲○○之
    間素不相識，若非真有上開指述情事，乙○○實無誣陷之理
    ；且上訴人於原審中自承：當時因財務吃緊，才會犯下大錯
    等語，上訴人甲○○既有財務壓力，原即有不法所有意圖（
    按被告係辯稱竊盜意圖），又確隨身帶有美工刀，其入內又
    確向屋主無端提出給付20萬元要求，嗣竟引發屋主取拿菜刀
    當場與被告手中之美工刀相互揮砍對恃，按諸案發地點係被
    害人住處，衡情若非被告有以所持美工刀之危險兇器先加諸
    被害人造成危機感，被害人豈會無端入廚房取出菜刀以對抗
    ，是被害人指證被告進入後有以暴力方式令其交付財物，與
    常情並無不合，是證人乙○○所述應可採信，縱若上訴人甲
    ○○所辯「報明牌」一節屬實，即僅屬藉詞而向被害人要求
    20萬元跑路費耳。又上訴人再辯稱：我沒有不法所有之意圖
    云云，惟按所謂意圖為自己或第三人得不法利益，係指自己
    或第三人在法律上不應取得之利益，意圖取得或使其取得者
    而言（最高法院97年度台非字第80號判決意旨參照），姑不
    論上訴人已坦承其原有竊取財物意圖，嗣因發覺屋內有人已
    無法以闖空門方式得逞，其進入屋內後既明知其無正當性無
    端開口要求乙○○交付20萬元，仍持美工刀作勢揮劃以要脅
    恐嚇，其所為難認無不法利益之意圖，故其前開所辯，與事
    實不符，均無足採信。綜上所述，因上訴人甲○○持有美工
    刀向被害人乙○○要求交付20萬元之行為，足見上訴人甲○
    ○確有恐嚇財物之意思係持刀恐嚇，事證明確，上訴人甲○
    ○所辯係卸責之詞，不足採信，其犯行已堪認定。
二、上訴人甲○○進入被害人乙○○住處，持美工刀作揮劃勢並
    要求被害人乙○○交付20萬元，被害人乙○○先繞沙發走避
    ，再退走到廚房得以拿菜刀抵抗對恃，被害人乙○○亦稱其
    未喪失抗拒能力，是核上訴人甲○○所為，係犯刑法第346
    條第3 項、第1 項之恐嚇取財未遂罪。公訴人謂上訴人甲○
    ○是構成強盜未遂罪，固非無見，惟按刑法之強盜罪是以被
    害人不能抗拒為要件，所謂「至使不能抗拒」，係指行為人
    所施用之強暴、脅迫手段，就當時之具體事實，予以客觀之
    判斷，足使一般人身體上或精神上達於不能或顯難抗拒之程
    度而言，且所謂「至使不能抗拒」，祗須行為人所用之強制
    手段，足使被害人「發生恐怖而抑制其抗拒作用」為已足，
    並非以「被害人完全喪失抗拒能力」為要件；次按恐嚇取財
    與強盜罪，二者就其同具有不法得財之意思，及使人交付財
    物而言，固無異趣，但就被害人是否喪失意思自由，不能抗
    拒言之，恐嚇取財被害人尚有意思自由，強盜被害人之意思
    自由已被壓制，達於不能抗拒之程度，故恐嚇取財罪，其恐
    嚇行為雖不以將來之惡害通知為限，即以目前之危害相加，
    亦屬之。但必其強暴、脅迫手段，尚未使被害人達於不能抗
    拒之程度始可，如其強暴、脅迫行為，已使被害人喪失意思
    自由，達於不能抗拒之程度，即應構成強盜罪，而非恐嚇取
    財罪。又強盜罪與恐嚇取財罪固以被害人是否因被告之加害
    行為達於不能抗拒之程度為其主要區分標準，而審酌此情狀
    ，自應以行為當時客觀時、地、人、物等情狀及被害人主觀
    上之意識為斷（最高法院98年度台上字第3943號、第4757號
    判決意旨參照）。本件上訴人為36年次、身高170 公分、體
    重68公斤，相較被害人40年次、身高176 公分、73公斤，分
    據上訴人甲○○與被害人乙○○於本院審理時述明，外觀身
    材優劣立判，案發地點在被害人家中，其對家中物品擺設瞭
    如指掌，無論客廳、廚房均有甚多傢俱、物品可供緊急時執
    拾立即反抗，而兩方對恃之客廳達16坪（乙○○於本院審理
    中陳明），該屋又有二樓可供退避，客廳中間有沙發阻絕（
    被害人乙○○坦承有繞沙發而退），並順利進入廚房取出菜
    刀對抗，且被害人乙○○指訴始終未述及上訴人進入屋內後
    有何以美工刀立即近身制壓而使其難以動彈之情，即使面對
    被害人有揮劃動作，被害人均能輕易閃避（故本件被害人始
    終毫髮無傷），而被害人進入廚房內取出菜刀亦未見上訴人
    甲○○隨後追進，致被害人得順利取出菜刀以為對抗，參以
    扣案美工刀由固屬銳器，但其刀柄15.5公分、刀刃僅6 公分
    、刀刃表面有生鏽（業據原審勘驗在卷），在被害人乙○○
    得以反應自如並有諸多反抗自由情況下，客觀上難認此種凶
    器之亮出行為已然讓被害人乙○○立即喪失反抗能力，是在
    被害人取得菜刀時間點之前，被害人固手無寸鐵，但客觀上
    仍難認因上訴人甲○○持美工刀之揮劃動作即認已達使人不
    能抗拒程度；至俟被害人乙○○取得菜刀以後，上訴人甲○
    ○固未放棄而退出，甚而仍有趨前積極作為，但因菜刀相較
    扣案美工刀之威力，已使被害人乙○○立於不敗之地，是抵
    抗過程中果造成上訴人甲○○受有非輕之傷害，此時點更無
    被害人乙○○喪失抗拒能力可言，是被害人乙○○於本院審
    理時亦稱：我沒有喪失抗拒的能力等語，應符實情。因被害
    人乙○○應未喪失抗拒能力，而是一直抵抗，故本件上訴人
    甲○○之行為應只是恐嚇取財未遂，公訴人認構成強盜未遂
    ，尚有未洽，起訴法條應予變更。上訴人甲○○著手實施恐
    嚇取財未遂之行為，未取分毫旋即逃逸，為未遂犯，應依刑
    法第25條第2 項規定減輕其刑。
三、原審予以論科，固非無見，惟查本件上訴人甲○○所犯僅係
    恐取財未遂犯行，原審認構成強盜未遂，自有未洽，上訴人
    甲○○上訴意旨否認強盜，為有理由，自應予撤銷改判。審
    酌上訴人甲○○不思正當工作以換取金錢，佯稱找人使被害
    人乙○○放鬆戒心，允其進入被害人住處，其卻持凶器對被
    害人為恐嚇取財，要其交付財物，造成被害人心理畏懼，危
    害社會治安，其係因債務問題，走投無路，始起意強盜，且
    前無犯罪紀錄，素行良好，此有臺灣高等法院被告前案紀錄
    表可憑，其年齡較老時為62歲，又身高體重又較被害人乙○
    ○為小，未取得財物，並無犯罪所得，暨其智識程度、所生
    危害等一切情狀，爰量處如主文第2 項所示之刑。又扣案之
    美工刀1 把、膠帶1 捲，係上訴人甲○○任職公司所有之物
    ，業據上訴人甲○○陳明在卷（見原審卷第33頁背面），且
    非屬違禁物，故不予宣告沒收，附此敘明。
據上論結，應依刑事訴訟法第369 條第1 項前段、第364 條、第
299 條第1 項前段、第300 條，刑法第346 條第3 項、第1 項、
第25條第2 項，判決如主文。
本案經檢察官林應華到庭執行職務。
中    華    民    國    99    年    1     月    26    日
                  刑事第八庭    審判長法  官  洪兆隆
                                      法  官  郭玫利
                                      法  官  張盛喜
以上正本證明與原本無異。
如不服本判決應於收受本判決後10日內向本院提出上訴書狀，其
未敘述上訴理由者，並得於提起上訴後10日內向本院補提理由書
狀（均須按他造當事人之人數附繕本）「切勿逕送上級法院」。
中    華    民    國    99    年    1     月    26    日
                                      書記官  黃一秋
附錄本件判決論罪科刑法條：
中華民國刑法第346條
（單純恐嚇罪）
意圖為自己或第三人不法之所有，以恐嚇使人將本人或第三人之
物交付者，處6 月以上5 年以下有期徒刑，得併科1 千元以下罰
金。
以前項方法得財產上不法之利益，或使第三人得之者，亦同。
前二項之未遂犯罰之。

司法院資訊處製作；財團法人民間司法改革基金會備份。
